【裁判字號】    95,台上,1344
【裁判日期】    950623
【裁判案由】    國家賠償
【裁判全文】
最高法院民事裁定            九十五年度台上字第一三四四號
    上  訴  人  高雄縣路竹地政事務所
    法定代理人  甲○○
    訴訟代理人  蘇榮達律師
                蘇俊誠律師
    上  訴  人  萬泰商業銀行股份有限公司
    法定代理人  乙○○
    訴訟代理人  盧兆民律師
                薛西全律師
上列當事人間請求國家賠償事件，兩造對於中華民國九十四年四
月七日台灣高等法院高雄分院第二審更審判決（九十二年度重上
國更(一)字第二號），各自提起上訴，本院裁定如下：
    主  文
兩造上訴均駁回。
第三審訴訟費用由兩造各自負擔。
    理  由
按上訴第三審法院，非以原判決違背法令為理由，不得為之。又
提起上訴，上訴狀內應記載上訴理由，其以民事訴訟法第四百六
十九條所定事由提起第三審上訴者，應於上訴狀內表明：原判決
所違背之法令及其具體內容、暨依訴訟資料合於該違背法令之具
體事實。其依同法第四百六十九條之一規定提起上訴者，並應具
體敘述為從事法之續造、確保裁判之一致性或其他所涉及之法律
見解具有原則上重要性之理由。同法第四百六十七條、第四百七
十條第二項分別定有明文。而依同法第四百六十八條規定，判決
不適用法規或適用不當者，為違背法令；依同法第四百六十九條
規定，判決有該條所列各款情形之一者，為當然違背法令。是當
事人提起第三審上訴，如合併以同法第四百六十九條及第四百六
十九條之一之事由為上訴理由時，其上訴狀或理由書應表明該判
決所違背之法令條項，或有關判例、解釋字號，或成文法以外之
習慣或法理等及其具體內容，暨係依何訴訟資料合於該違背法令
之具體事實，並具體敘述為從事法之續造、確保裁判之一致性或
其他所涉及之法律見解具有原則上重要性之理由。如未依上述方
法表明，或其所表明者與上開法條規定不合時，即難認為已合法
表明上訴理由，其上訴自非合法。本件兩造上訴人對於原判決提
起第三審上訴，雖以該判決違背法令為由，惟核其上訴理由狀所
載內容，係就原審取捨證據及認定事實之職權行使所論斷：上訴
人高雄縣路竹地政事務所（下稱路竹地政所）所屬承辦公有土地
管理業務之職員蘇雙全於民國八十五年間執行職務行使公權力保
管公有土地時，盜取台灣省政府所有之坐落高雄縣阿蓮鄉○○段
一一一二號土地（下稱系爭土地）之空白土地登記簿，交由訴外
人黃元利偽造成黃元利所有之土地，之後將存放於地籍資料庫之
系爭土地真正登記簿抽換為上開偽造之登記簿。蘇雙全並將所保
管之坐落高雄縣湖內鄉○○段一五八四之六七號公有土地所有權
狀，交由黃元利變造為系爭土地係黃元利所有之權狀，由黃元利
持該權狀向對造上訴人萬泰商業銀行股份有限公司（下稱萬泰銀
行）申請抵押貸款，致萬泰銀行陷於錯誤，而於黃元利以該偽造
之權狀於八十五年八月二十日向路竹地政所申辦設定本金最高限
額新台幣（下同）一千二百萬元之抵押權登記完畢後，核給黃元
利貸款一千萬元。蘇雙全事後再進入地籍資料庫，將偽造之系爭
土地登記簿抽換為原來真正之登記簿。路竹地政所地籍資料庫管
理人員於執行職務行使公權力管理該資料庫時，因過失未能制止
蘇雙全數次進入資料庫抽換系爭土地登記簿，土地登記審查人員
與發狀人員於執行職務行使公權力辦理抵押權設定登記時，因過
失未發覺有上開偽造、變造土地登記資料及所有權狀情形而准予
登記並核發他項權利證明書，致萬泰銀行核給一千萬元貸款予黃
元利，黃元利該貸款僅繳息至八十六年七月二十四日，尚積欠本
金一千萬元及自八十六年七月二十五日起之利息、違約金，萬泰
銀行因無法實行抵押權受償而受有損害，其損害與路竹地政所所
屬公務員執行職務行使公權力時，因故意、過失不法侵害行為有
相當因果關係，路竹地政所依國家賠償法第二條第二項規定，自
應對萬泰銀行負損害賠償責任。萬泰銀行就本件損害之發生或擴
大並無過失，路竹地政所抗辯萬泰銀行與有過失，應減輕或免除
其賠償責任，並非可採。惟系爭土地果真為黃元利私有，而由萬
泰銀行於八十六年間實行抵押權拍賣結果，參照鑑定報告其拍定
價格推估為一千四百五十八萬六千四百三十四元，扣除應繳納之
土地增值稅一千零六萬四千一百十九元及執行費七萬元後，萬泰
銀行所受之損害額應為四百四十五萬二千三百十五元。萬泰銀行
係於八十七年二月十一日以書面請求路竹地政所賠償損害，該日
期即為萬泰銀行可確定為無法實行抵押權而發生損害之時，萬泰
銀行依國家賠償法之法律關係，請求路竹地政所給付四百四十五
萬二千三百十五元及加計自八十七年二月十一日起算法定遲延利
息，自屬有據，應予准許。其逾此部分之請求，則為無理由，不
應准許等情，指摘其為不當，並就原審命為辯論及已論斷者，泛
言謂為違法，而非表明該判決所違背之法令及其具體內容，暨依
訴訟資料合於該違背法令之具體事實，難認其已合法表明上訴理
由。依首揭說明，應認其上訴均為不合法。
據上論結，本件兩造之上訴均為不合法。依民事訴訟法第四百八
十一條、第四百四十四條第一項、第九十五條、第七十八條，裁
定如主文。
中    華    民    國  九十五  年    六    月  二十三  日
                      最高法院民事第三庭
                          審判長法官  吳  正  一
                                法官  劉  福  聲
                                法官  黃  義  豐
                                法官  簡  清  忠
                                法官  鄭  玉  山
      本件正本證明與原本無異
                                      書  記  官
中    華    民    國  九十五  年    七    月    四    日
                                                      Ｅ


司法院資訊處製作；財團法人民間司法改革基金會備份。
